臺灣高等法院臺南分院民事判決
                                      108年度上字第009號
上  訴  人  陳以光（即陳秉堯之承受訴訟人）
訴訟代理人  吳依蓉律師
視同上訴人  陳以敏（即陳秉堯之承受訴訟人，下稱陳以敏）
被上訴  人  陳以新  
訴訟代理人  王燕玲律師
上列當事人間請求塗銷所有權移轉登記事件，上訴人對於中華民
國（下同）108年7月12日臺灣臺南地方法院107年度訴字第178號
第一審判決提起上訴，本院於109年10月21日言詞辯論終結，判
決如下：
    主  文
原判決廢棄。
被上訴人應將坐落臺南市○○區○○段00地號土地及其上同段00建號
建物（即門牌號碼臺南市○○區○○路000巷00號）之所有權移轉登
記為兩造公同共有。
第一、二審訴訟費用均由被上訴人負擔。
    事實及理由
壹、程序方面：
一、按訴訟標的對於共同訴訟之各人必須合一確定者，共同訴訟
    人中一人之行為有利益於共同訴訟人者，其效力及於全體，
    民事訴訟法第56條第1項第1款定有明文。次按遺產屬於繼承
    人全體之公同共有，故就公同共有權利為訴訟者，乃屬固有
    必要共同訴訟，應由公同共有人全體一同起訴或被訴，否則
    於當事人之適格即有欠缺。本件上訴人於原審聲明為：被上
    訴人應將坐落臺南市○○區○○段00地號（重測前為○○○段00-00
    地號）土地（下稱系爭土地）及其上同段00建號（重測前為
    ○○○段0000建號）建物（門牌號碼原為臺南市○○區○○村○○○00
    號，整編後為臺南市○○區○○路000巷00號，下稱系爭房屋，
    與系爭土地下合稱系爭房地）所有權移轉登記為兩造公同共
    有。核其訴訟標的對於上訴人及陳以敏必須合一確定，雖僅
    上訴人提起上訴，其效力及於同造之陳以敏，爰併列為上訴
    人。
二、陳以敏經合法通知，未於言詞辯論期日到場，核無民事訴訟
    法第386條各款所列情形，爰依被上訴人之聲請，由其一造
    辯論而為判決。
貳、實體方面： 　　
一、上訴人主張：系爭房地為陳秉堯(已於107年11月21日死亡）
    於71年間參與沙烏地阿拉伯大漠演習，以國家發給之新臺幣
    (下同)100多萬元獎勵現金，向訴外人吳瑞金(即周吳瑞金，
    為陳秉堯之配偶即兩造之母吳大根之妹、兩造之阿姨，已死
    亡，下稱吳瑞金)所購買，基於財務規劃目的而借名登記於
    被上訴人名下（下稱系爭借名關係），但系爭房地仍由陳秉
    堯居住使用，並支付裝修、傢俱、水電費、第四臺電視費及
    稅捐等，且持有購買之原始憑證。陳秉堯前依民法第549條
    第1項規定，以原審起訴狀繕本之送達向被上訴人為終止借
    名登記契約之意思表示，是系爭借名關係已合法終止。陳秉
    堯於107年10月21日死亡後，系爭房地應由繼承人即兩造公
    同共有。上訴人爰依民法第179條、第1138條、第1144條規
    定，請求被上訴人將系爭房地所有權移轉登記為兩造公同共
    有。原判決駁回上訴人之訴，實有未當，爰提起上訴等語。
    並聲明：㈠原判決廢棄。㈡被上訴人應將系爭房地所有權移轉
    登記為兩造公同共有。
二、被上訴人則辯以：被上訴人否認與陳秉堯間就系爭房地有系
    爭借名關係存在，上訴人應就其主張負舉證責任。被上訴人
    為職業軍人，自開始工作後即將薪資交由父母代為管理運用
    ，71年間系爭房地原買受人吳瑞金因資金不足無法繼續繳納
    購屋款，被上訴人與父母商議後，決定由被上訴人承買下來
    ，資金則由被上訴人之前交給父母保管之薪資及陳秉堯之存
    款贈與予以支應，陳秉堯並無親自參與系爭房地買賣事宜，
    系爭房地為被上訴人所購買並登記為所有，上訴人之主張無
    理由。原審駁回上訴人之請求，並無不當等語。並聲明：上
    訴駁回。
三、本件經整理兩造不爭執事項，及依民事訴訟法第463條準用
    同法第270條之1第1項第3款規定整理並協議簡化兩造爭點如
    下：
  ㈠不爭執事項：　
  ⒈陳秉堯為兩造之父，其於107年10月21日死亡，兩造為陳秉堯
    之繼承人。
  ⒉系爭房地於71年9月27日以買賣為原因，自訴外人賴文宗移轉
    至被上訴人名下。
  ⒊陳秉堯生前居住在系爭房屋，系爭房地至104年度（包含104
    年度）之水電費、電信費、地價稅及房屋稅均由陳秉堯之郵
    局帳戶扣繳。
  ⒋系爭房地於72至79年有以被上訴人為債務人而為下列抵押權
    設定登記：
  ⑴於72年4月14日以系爭房地及被上訴人所有之○○段00、00-1、
    00-2地號（其中00地號重測前為○○○段00-14地號，因分割增
    加00-1、00-2地號，下合稱00等3筆地號）土地為共同擔保
    ，向合作金庫銀行借款並設定本金最高限額300,000元之抵
    押權。
  ⑵於77年7月21日以系爭房地及00等3筆地號土地為共同擔保，
    向合作金庫銀行借款並設定本金最高限額230,000元之抵押
    權。
  ⑶於79年11月14日以系爭房地及00等3筆地號土地為共同擔保，
    向合作金庫銀行（原為中國農民銀行，嗣併入合作金庫銀行
    ）借款並設定本金最高限額1,200,000元之抵押權。
  ㈡爭執事項：　　
  ⒈陳秉堯與被上訴人間就系爭房地有無成立借名登記契約？
  ⒉上訴人依民法第179條、第1138條、第1144條規定，請求被上
    訴人將系爭房地移轉為兩造公同共有，有無理由？
四、本院得心證之理由：　　
  ㈠兩造就系爭房地於71年9月27日以買賣為原因，自賴文宗移轉
    至被上訴人名下。陳秉堯為兩造之父，其於107年10月21日
    死亡，兩造為陳秉堯之繼承人。陳秉堯生前居住在系爭房屋
    ，系爭房地至104年度（包含104年度）之水電費、電信費、
    地價稅及房屋稅均由陳秉堯之郵局帳戶扣繳。系爭房地於72
    至79年有以被上訴人為債務人而有如不爭執事項⒋所列之抵
    押權設定登記等事實，均不爭執（見不爭執事項⒈至⒋）。且
    有上訴人提出土地及建物登記第一、二類謄本、陳秉堯之仁
    德二空郵局郵政存簿儲金簿及內頁、扣款明細、戶籍謄本、
    門牌證明書、死亡證明書、除戶謄本、繼承系統表、房屋稅
    轉帳繳納通知及證明等(見原審南司調字卷第7-22、35-37頁
    ，原審訴字卷第199、285-287、005-009、319-333頁)及被
    上訴人提出土地及建物所有權狀影本（見本院卷第197-199
    頁）為證。復經原審依職權調取00等3筆地號土地之土地建
    物查詢資料（見原審訴字卷第19-113頁）及向臺南市歸仁地
    政事務所調取系爭房地之登記資料，有該所107年12月26日
    所登記字第1070125802號函及附件（見原審訴字卷第373-38
    4頁)可稽。另有本院依職權調取系爭房地之土地建物查詢資
    料、異動索引查詢資料（見本院卷第153-159頁）可稽，堪
    信為真實。
  ㈡按稱「借名登記」者，謂當事人約定一方將自己之財產以他
    方名義登記，而仍由自己管理、使用、處分，他方允就該財
    產為出名登記之契約。主張有借名關係存在之當事人，固須
    就此項利己之待證事實負舉證責任，苟能證明在經驗法則或
    論理法則上，足以推認該待證事實存在之間接事實，即無不
    可，非以直接證明該待證事實為必要。本件上訴人主張：系
    爭房地為陳秉堯生前借名登記於被上訴人名下，該借名關係
    業已合法終止等語，為被上訴人所否認，揆諸前開說明，固
    應由上訴人就上開利己事實先負舉證之責，然其如已有適當
    證明，被上訴人欲否認其主張，則應另舉反證以資推翻。經
    查：
  ⒈上訴人主張：系爭房地為陳秉堯於71年間參與沙烏地阿拉伯
    大漠演習，以國家發給之獎勵現金向吳瑞金所購買，且持有
    購買之原始憑證之事實，業據提出吳瑞金與賴文宗於71年6
    月11日簽立之土地及建築改良物買賣契約書(下稱原始買賣
    契約書，見原審訴字卷第317頁)為證，被上訴人固否認其真
    正，惟查：
  ⑴上訴人於原審提出原始買賣契約書原本，經原審於107年12月
    18日言詞辯論期日當庭勘驗結果核與上開卷附影本相符後發
    還（見原審訴字卷第339頁）。堪認上訴人主張陳秉堯持有
    上開原始買賣契約書原本無誤。
  ⑵上訴人復舉證人吳根民(為陳秉堯配偶吳大根之弟、兩造之舅
    )於原審到庭證稱：吳瑞金是我三姐，吳大根是我大姐。當
    初是我朋友蓋4戶房子，我以90萬元買1戶，我三姐吳瑞金也
    買1戶，陳秉堯的太太叫我三姐將房子讓給她，當時陳秉堯
    是空軍士官長，在沙烏地演習，大姐跟三姐講，買房的錢，
    等我老公從沙烏地回來再給妳，我三姐也答應。我用90萬元
    買。我三姐88萬元買的，比我便宜，我去找他（指賣方），
    他再退還我2萬元。大姐付給三姐88萬元買系爭房屋，等我
    姊夫從沙烏地回來，才付這筆款項。買房子的錢是從沙烏地
    賺來的，我也沒有看到，是我姐姐跟我講的。當初買這房子
    時，我們兩家的權狀及原始憑證，由我姐夫在臺灣銀行租了
    保險櫃，就把所有原始資料放在保險櫃裡等語（見原審訴字
    卷第220-221、224頁)，及證人即吳大根之朋友陽桂蘭於原
    審到庭證稱：我與吳大根是好姊妹。我聽吳大根講的，說大
    哥陳秉堯去沙烏地阿拉伯辛苦1年省吃儉用，回來後就買系
    爭房屋，是吳大根跟我講的，我都叫陳秉堯大哥等語（見原
    審訴字卷第218頁)。
  ⑶依吳根民、陽桂蘭上開證述，核與上訴人主張系爭房地為陳
    秉堯以其參與沙烏地阿拉伯演習所得款項，回臺後所購買乙
    節均屬相符。又吳根民證述系爭房地之原地主蓋4戶房子，
    吳瑞金原購買1戶，其後吳大根與吳瑞金談妥讓售之價金，
    由陳秉堯以其參與沙烏地阿拉伯演習所得款項支付買賣價金
    ，且係陳秉堯在銀行租保險櫃存放權狀及原始憑證等語。被
    上訴人對系爭房地原係由吳瑞金所承買，其後由吳大根與吳
    瑞金洽談買賣事宜，購買之價金有出自陳秉堯參與沙烏地阿
    拉伯演習所得款項等情固不否認，惟辯以：吳瑞金因資金不
    足無法繼續繳納購屋款，被上訴人與父母商議後，決定由被
    上訴人承買下來，資金則由被上訴人之前交給父母保管之薪
    資及陳秉堯之存款贈與予以支應，陳秉堯並無親自參與系爭
    房地買賣事宜。系爭房地之權狀僅於71年9月買入至72年4月
    短短期間，因被上訴人要回部隊而暫時請吳大根保管，放在
    陳秉堯之保險箱裡，但被上訴人於72年4月因為要貸款就取
    回了，其後均由被上訴人保管使用迄今云云。查：
  ①原始買賣契約書記載出賣人賴文宗於71年6月11日，就坐落改
    制前臺南縣○○鄉○○○段00000○00000地號土地各應有部分1/4
    合併其上門牌為系爭房屋之建物，以85萬元出售予吳瑞金，
    上開土地由地主分割後作為登記標的物，核與吳根民證述系
    爭房地之原地主蓋4戶房子，吳瑞金原購買1戶之情相符，且
    與系爭土地前於71年8月13日分割自同段00-10地號土地，原
    所有人為賴文宗，亦屬相符，復且被上訴人對系爭房地原係
    由吳瑞金所承買，嗣再轉讓出售乙節，並不爭執，是以原始
    買賣契約書記載之契約當事人、標的與事實均屬相符。至吳
    根民另證述吳瑞金以88萬元買的等語，雖與原始買賣契約書
    記載之買賣總額不同，但買賣房地之實務上，當事人為稅賦
    或其他因素考量，契約上所載之價金與實際交易價格不同，
    本屬常見。且本件吳根民與吳瑞金同時向地主買毗鄰之房地
    ，難免有比價之心態，此由吳根民證述其知道係以較高價買
    入時，尚有向地主索回價金，即可見之，則吳瑞金是否因此
    將價格報高或所報者為實際交易價格，均有可能。再者，上
    開買賣之日期距今已逾30餘年，吳根民之證述也有可能因時
    間較久遠而有記憶不清之情。況原始買賣契約書上記載有甚
    多買賣之特別約定條款及事項，內容鉅細靡遺，事涉多項僅
    關於該件買賣雙方當事人所為之特約（詳見原審訴字卷第31
    7頁原始買賣契約書），若非確有該買賣之情，應無從臨訟
    虛偽製作之，復核與吳根民證述系爭房地之原始憑證係陳秉
    堯在銀行租保險櫃存放之情，亦屬相符，益見原始買賣契約
    書確係真正。
  ②被上訴人雖辯以：系爭房地係由被上訴人承買，資金則由被
    上訴人之前交給父母保管之薪資及陳秉堯之存款贈與予以支
    應，陳秉堯並無親自參與系爭房地買賣事宜云云。然陳秉堯
    、吳大根二人為夫妻，以當時陳秉堯人在外地，而託交吳大
    根出面與其有姊妹關係之吳瑞金洽談買賣事宜，並無違常情
    ，尚難以此遽謂系爭房地非陳秉堯所出資購買。況吳根民、
    陽桂蘭已證述系爭房地為陳秉堯以其參與沙烏地阿拉伯演習
    所得款項，回臺後所購買等語無誤（見前述），且吳根民另
    證述：那時候我姐夫要買房子是一件很重要的事情。證人高
    民（黃振源律師事務所法務助理）去我家，問我這房子（指
    系爭房地）的經過，我把整個過程講給他聽，高民寫完就走
    了，遺囑內容是高民在我家寫的。遺囑內容的大意是這房子
    是陳秉堯的等語（見原審訴字卷第221-223頁)，益見系爭房
    地確為陳秉堯所出資購買。又吳根民與兩造間均有親誼關係
    ，陽桂蘭則為吳大根生前之好友，與本件並無何利害關係，
    實無偏頗迴護上訴人之必要，應認吳根民、陽桂蘭之證詞為
    可採。被上訴人上開所辯，與吳根民、陽桂蘭之證述有所不
    同，且為上訴人所否認，參以被上訴人自陳：因被上訴人當
    時薪水很少，存款積蓄也不多，所以1小部分由被上訴人支
    付，大部分由陳秉堯當時從沙烏地回來有1筆獎金去支付。
    因薪水都交給吳大根，買賣價金支付事宜全權授權給吳大根
    ，故無相關支付價金之證明。不知道陳秉堯支付的金額多少
    等語（見本院卷第227、248-249頁），如系爭房地係由被上
    訴人承買，則被上訴人焉會對於其與陳秉堯究竟各自支出多
    少價金均不知悉？此與常情已有違背，復且被上訴人全未提
    出任何反證以實其說，其所辯並無足採。 
  ③再依上訴人所提出被上訴人不爭執其內容之105年間被上訴人
    與其配偶田秋英、陳秉堯及外傭之對話譯文（下稱105年對
    話譯文）中有下列對話內容：
  A.2:11被上訴人：就是啊！這房子（指系爭房地，下同）就是
　　    阿公（指陳秉堯）的啊！以光老闆（上訴人）要拿這房
　　    子賣掉！拿錢！（見本院卷第135頁）
  B.5:42被上訴人：你問他房子過戶，要不要過戶到他名下？ 
　　    你問他房子要怎麼處理。
    5:51田秋英：爸！這個房子，你現在樣怎麼處理？
　　6:04陳秉堯：留下來啦！
　　6:10被上訴人：這本來就是你的房子。
　　6:10田秋英：你要怎麼處理。就你住就好了，對不對？
　　6:15陳秉堯：對！
　　（見本院卷第136頁）
　  是被上訴人自己於該對話中亦承認系爭房地為陳秉堯所有，
    被上訴人雖辯以：該對話內容多係安慰、關心言語，又甚多
    是各說各話云云，然觀以上開對話內容，被上訴人的確多次
    明白表示系爭房地為陳秉堯所有，甚且要其配偶探詢陳秉堯
    要如何處理系爭房地，顯非僅是安慰、關心之語，是其所辯
    實無足採。
　④另依105年對話譯文中有下列對話內容：
　C.48:39陳秉堯：這房子是我的名字？還是你媽的名字？
    48:48被上訴人：這房子是我的名字，我的名字。
    48:54被上訴人：你那時候不是去沙烏地阿拉伯嘛！回來說
　　　   ，這房子寫我的名字，你有沒有給以光、以敏現金？
　　　   你不是另外拿錢給他們，我要回去一下！
    50:08被上訴人：你從沙烏地阿拉伯回來，買了這棟房子， 
　　　   然後跟以光、以敏講說這房子用我的名字，你有沒有
　　　   拿錢給他們？對！你說這名字寫我的，因為那時候考 
　　　   量說，以後怕我買不起房子，我要分到職務官舍也分
　　　   不到，所以說寫我的名字。
　　50:45陳秉堯：那時候沒有想那麼多！
　　51:08被上訴人：媽媽是這樣跟我講的，包括那時候我的薪
　　　   水都拿給媽媽，我的薪水都是交給媽媽的，我當兵的
　　　   薪水全部都是交給媽媽。
    51:45陳秉堯：假如這樣，也該還給我了吧！
    52:07被上訴人：沒有！那時候我住在家裡面，我住2樓那
　　　   邊，上去的那邊。等下我再來，我先回去一下。
　　（見本院卷第139頁）　　 
    是被上訴人於該對話中亦承認系爭房地為陳秉堯以其參與沙
    烏地阿拉伯演習所得款項，回臺後所購買，並說要用被上訴
    人的名字。至被上訴人雖爭執上開對話中之51分45秒陳秉堯
    有說「也該還給我了吧」這句話云云。經本院依上訴人之聲
    請，會同兩造訴訟代理人當庭勘驗105年對話譯文中51分45
    秒部分之內容如下「勘驗情形：播放光碟時間51分45秒左右
    ，內容聲音有些模糊，經反覆多次播放以確認內容。勘驗結
    果：51分45秒左右陳秉堯有說『假如這樣，也該還給我了吧』
    」。上訴人對上開勘驗結果表示無意見；被上訴人則稱：聽
    不出來有這句「也該還給我了吧」，但我有聽到有聲音，這
    聲音是陳秉堯的沒錯等語（見本院卷第183-184頁）。觀以
    上開對話內容，被上訴人與陳秉堯就當初系爭房地為何用被
    上訴人的名字乙節固為各說各話，惟仍可見被上訴人的確多
    次明白表示系爭房地為陳秉堯以其參與沙烏地阿拉伯演習所
    得款項，回臺後所購買，並說要用被上訴人的名字，而非稱
    系爭房地係由被上訴人承買，益見其所辯並無足採。
　⑤被上訴人復辯以：系爭房地權狀多年來均由被上訴人保管迄
    今，並由被上訴人多次持向銀行貸款，繳交貸款本息云云。
    然吳根民已證述：被上訴人名下有這棟房子，被上訴人也是
    軍人，台北服役，有這棟房子可向軍方貸款，所以用這房子
    向軍方貸款，貸款多少，不清楚，及向民間銀行貸60萬元。
    當初買這房子時，我們兩家的權狀及原始憑證，由我姐夫在
    臺灣銀行租了保險櫃，就把所有原始資料放在保險櫃裡。因
    為被上訴人沒有錢，他要去貸款，我想可能有給他父母一筆
    錢，這是我姐姐聊天所講的。當初兩戶的所有權狀及地契都
    放在臺銀保險櫃，最後變成在被上訴人那裡，他拿去貸款貸
    了兩筆，可能有給他父母（見原審訴字卷第221、223頁)。
    依吳根民上開證述，系爭房地之所有權狀及地契原係由陳秉
    堯所保管，後因被上訴人有貸款需求，始變成在被上訴人那
    裡，貸款的錢應有給陳秉堯及吳大根。顯見被上訴人係因要
    辦理貸款始向陳秉堯借所有權狀及地契，其後陳秉堯雖未取
    回，但以當時陳秉堯與被上訴人尚未交惡，又具父子之親密
    關係，此與事理並無相違。
　⑥況依上訴人所提出被上訴人不爭執其內容之107年1月30日被
    上訴人與上訴人之對話（下稱107年對話）譯文中有下列對
    話內容：　
　　2:27被上訴人：我不需要做，貸款錢你為什麼不付？你跟陳
　　　  以敏都講。
    2:36上訴人：不是我貸款，我幹嘛要付？
    2:38被上訴人：那也不是我去貸款。
    2:39上訴人：那誰貸款？
    2:40被上訴人：媽媽也懷疑。
    2:42上訴人：誰貸款？
    2:44被上訴人：誰寫的？
    2:45上訴人：銀行一查，麻煩警察先生你去查。
    2:50被上訴人：我這邊有，我這邊有，我們看筆跡。
    2:51上訴人：誰貸的款？
    2:52被上訴人：都是寫我的名字。
    2:53上訴人：那就是你貸款。
    2:54被上訴人：誰寫的筆跡嗎？
    2:56上訴人：那很簡單，就問地契在你身上，我怎麼貸款？
    3:01被上訴人：地契在爸爸的保險箱裡面。
　  （見本院卷第217-218頁）
    是被上訴人自己於該對話中尚否認其有貸款，且質疑上訴人
    不幫忙付貸款錢，並稱地契在陳秉堯的保險箱裡。顯見被上
    訴人亦認為地契尚在陳秉堯的保險箱裡，復與上訴人一再爭
    辯自己沒有貸款，如被上訴人本身即為系爭房地之所有人，
    則其自己本有權限為貸款，焉有向上訴人解釋及爭辯之必要
    ？可見其亦認自己並無自行決定貸款之權限，而須取得陳秉
    堯之同意。被上訴人雖辯以：被上訴人在很長時間裡面已經
    有小腦萎縮和輕度智能障礙，時常有時空錯亂云云，並提出
    國立成功大學醫學院附設醫院108年6月6日中文診斷證明書
    （見本院卷第253頁）為證，然觀以上開診斷證明書之醫師
    囑言及病名記載，僅得認被上訴人於108年4月22日有經診斷
    為小腦萎縮、輕度知能障礙、右腦中風病史之疾病，但此距
    107年對話之日期逾1年有餘，並無法證明被上訴人於107年
    對話當時即有此疾病，甚而影響其認知之情，且為上訴人所
    否認，被上訴人又未提出任何證據以實其說，其所辯並無足
    採。
　⑷是以，系爭房地為陳秉堯於71年間參與沙烏地阿拉伯大漠演
    習，以國家發給之獎勵現金向吳瑞金所購買，且持有購買之
    原始憑證，此部分事實已堪認定。
  ⒉上訴人復主張：陳秉堯與被上訴人間就系爭房地有系爭借名
    關係存在等語，並提出104年8月6日陳秉堯之代筆遺囑（下
    稱系爭代筆遺囑，見原審訴字卷第177-179頁）為證，然為
    被上訴人所否認，查：
  ⑴證人高民於原審到庭證稱：陳秉堯有講系爭房地是當時他去
    沙烏地阿拉伯賺錢，買回來的，直接登記在他大兒子的名下
    ，希望這房子以後給三個孩子，所以才會立這份遺囑。遺囑
    內容所謂「家族」所共有，陳秉堯是說「這房子是我拿錢買
    的，我希望以後這房子由這三兒子來分，目前我登記給大兒
    子，百年後，大兒子要拿出來，兄弟每人各三分之一」等語
    （見原審訴字卷第216-217頁)，核與系爭代筆遺囑之內容相
    符，高民與本件並無何利害關係，實無偏頗迴護一造之必要
    ，應認其證詞為可採。
  ⑵綜合前述，陳秉堯生前一直居住在系爭房屋，系爭房地至104
    年度（包含104年度）之水電費、電信費、地價稅及房屋稅
    均由陳秉堯之郵局帳戶扣繳，並由陳秉堯持有購買之原始憑
    證，已如前述。且系爭房地之所有權狀及地契原係由陳秉堯
    所保管，後因被上訴人有貸款需求，始交付予被上訴人，其
    後陳秉堯雖未取回，但以當時被上訴人與其父母並未交惡，
    又具父母子女之親密關係，此與常情並無相違，亦如前述。
    再被上訴人雖有持系爭房地之所有權狀用以貸款之情，惟此
    仍須取得陳秉堯之同意，甚且貸款之款項亦須還給陳秉堯夫
    妻。審諸陳秉堯雖於71年間同意將系爭房地過戶予被上訴人
    ，但其仍保有該房地之管理、使用、收益權能，持有購買該
    房地之原始憑證，至持有所有權狀之情節則如前述，並自行
    清償該房地水電費、電信費、地價稅及房屋稅，是其就系爭
    房地之權利義務行使與負擔與所有權人無異，則上訴人稱陳
    秉堯與被上訴人間就系爭房地存有系爭借名關係等語，自屬
    有據。
  ㈢至於被上訴人辯稱：系爭房地係由被上訴人承買，資金則由
    被上訴人之前交給父母保管之薪資及陳秉堯之存款贈與予以
    支應云云。惟查：被上訴人上開所辯，並無足採，已如前述
    （見㈡之⒈之⑶之②部分之論述）。又父母出資所購買之不動產
    ，因慮及日後身故之遺產稅課徵或遺產分配問題，而將之先
    登記予子女名下情形，究係贈與或僅係借名登記，應探究其
    真意為何，尚無法以登記於子女名下即推認係贈與， 亦不
    得以長久未請求返還，即謂非借名登記關係。且查，吳根民
    於原審法官詢問：「房子當初以陳以新（被上訴人）的名義
    登記是何意思？是要送給大兒子（指被上訴人）?」時，答
    稱：「不是。為了想到百年後，還要交贈與稅。」，法官再
    問：「是要送給他大兒子？」時，答稱：「不清楚」（見原
    審訴字卷第221-222頁)，及高民於原審到庭證稱：我不知道
    陳秉堯當初為何要登記在被上訴人名下，可能是被上訴人當
    兵要貸款或什麼問題，我不知道。陳秉堯都沒有提到為何要
    登記在被上訴人名下等語（見原審訴字卷第217頁)，均無法
    為被上訴人有利之證明。況被上訴人於105年對話譯文中確
    有多次明白表示系爭房地為陳秉堯所有，甚且要其配偶探詢
    陳秉堯要如何處理系爭房地，已如前述，則系爭房地如係由
    被上訴人所承買而為所有人，則被上訴人本得自行決定處分
    事宜，焉會為上開表示，此與常情亦屬有違。綜上各情，被
    上訴人上開所辯，核無可採。
  ㈣末按借名登記之契約，其成立側重於借名者與出名者間之信
    任關係，性質與委任關係類似，應類推適用民法第549條第1
    項之規定，借名登記契約關係，因當事人之任何一方為終止
    意思表示而消滅。於借名人死亡時，其繼承人自取得請求出
    名人移轉該借名登記財產所有權予全體繼承人公同共有之債
    權。查陳秉堯於71年間將系爭房地登記至被上訴人名下，仍
    由自己管理、使用、處分該房地，而與被上訴人成立借名登
    記之契約，業詳如前述，又陳秉堯前依民法第549條第1項規
    定，以原審起訴狀繕本之送達向被上訴人為終止借名登記契
    約之意思表示，是系爭借名關係已合法終止。嗣陳秉堯於10
    7年10月21日死亡，兩造為陳秉堯之繼承人，則上訴人依繼
    承及民法第179條規定，請求被上訴人移轉系爭房地所有權
    予兩造公同共有，即屬有據。
五、綜上所述，上訴人依民法第179條、第1138條、第1144條規
    定，請求被上訴人將系爭房地所有權移轉登記為兩造公同共
    有，為有理由，應予准許。從而原審為上訴人敗訴之判決，
    尚有未洽，上訴論旨指摘原判決不當，求予廢棄改判，為有
    理由，爰由本院廢棄改判如主文第二項所示。
六、本件事證已臻明確，兩造其餘攻擊、防禦方法及舉證，經核
    與判決結果無影響，爰不逐一論列。
七、據上論結，本件上訴為有理由，依民事訴訟法第450條、第7
    8條、第463條、第385條第1項前段，判決如主文。
中　　華　　民　　國　　109 　年　　11　　月　　11　　日
                  民事第二庭    審判長法　官  高榮宏

                                      法  官  林富郎

                                      法  官  黃瑪玲
上為正本係照原本作成。
被上訴人如不服本判決，應於收受送達後20日內向本院提出上訴
書狀，其未表明上訴理由者，應於提出上訴後20日內向本院補提
出理由書狀（均須按他造當事人之人數附繕本），上訴時應提出
委任律師或具有律師資格之人之委任狀；委任有律師資格者，另
應附具律師資格證書及釋明委任人與受任人有民事訴訟法第466
條之1第1項但書或第2項（詳附註）所定關係之釋明文書影本。
如委任律師提起上訴者，應一併繳納上訴審裁判費。
上訴人不得上訴。
中　　華　　民　　國　　109 　年　　11　　月　　11　　日

                                      書記官  許雅華
【附註】
民事訴訟法第466條之1：
⑴對於第二審判決上訴，上訴人應委任律師為訴訟代理人。但上
  訴人或其法定代理人具有律師資格者，不在此限。
⑵上訴人之配偶、三親等內之血親、二親等內之姻親，或上訴人
  為法人、中央或地方機關時，其所屬專任人員具有律師資格並
  經法院認為適當者，亦得為第三審訴訟代理人。
民事訴訟法第466條之2第1項：
上訴人無資力委任訴訟代理人者，得依訴訟救助之規定，聲請第
三審法院為之選任律師為其訴訟代理人。